---
title: "Población NINI"
author: "Autores: Rubén Alfredo Llosa Chaqui, Yhilda Mirella Gil Chavez, Jose Antonio Achancaray Ramirez y Patricia Janeth Bendezú Santana"
date: "18 de enero de 2025"
output:
  html_document:
    toc: true
    toc_depth: 5
    toc_float:
      collapsed: false
      smooth_scroll: true
      position: static
    theme: journal
    highlight: kate
    df_print: paged
    code_folding: show
  pdf_document:
    toc: true
    toc_depth: '5'
---

<style>
body {
    text-align: justify;
}
</style>

# Introducción

## Problemática

xxxxxx

## Planteamiento de problema

xxxx

# 1. Base de datos

## 1.1. Cargar bases de datos

Limpiar la consola de trabajo

```{r}
rm(list=ls())
```

Instalar librerias

```{r message=FALSE, warning=FALSE}
if (!require("haven")) install.packages("haven")
if (!require("tidyverse")) install.packages("tidyverse")
if (!require("foreign")) install.packages("foreign")
if (!require("survey")) install.packages("survey")
if (!require("ggplot2")) install.packages("ggplot2")
if (!requireNamespace("kableExtra", quietly = TRUE)) install.packages("kableExtra")
```

Activar las librerias

```{r message=FALSE, warning=FALSE}
library(dplyr)
library(stringr)
library(knitr)
library(haven)
library(survey)
library(ggplot2)
library(kableExtra)
```

Configurar la carpeta directorio

```{r message=FALSE, warning=FALSE}
ruta <- "D:/Estudios/Continental/Estadistica/pa_grupo3"
setwd(ruta)
getwd()
```

Importar módulos

Se importó 3 módulos de las ENAHO: Empleo, Educación y Miembros de hogar

```{r}
m_empleo <- read_dta(paste("./enaho01a-2023-500.dta",sep="/"))
m_educacion <- read_dta(paste("./enaho01a-2023-300.dta",sep="/"))
m_miembros <- read_dta(paste("./enaho01-2023-200.dta",sep="/"))
```

## 1.2. Unir base de datos

Se combinan los módulos por las variables llave (conglome, vivienda, hogar, codperso)

```{r}
datos <- left_join(m_empleo, m_educacion, by = c("conglome", "vivienda", "hogar", "codperso"))
datos <- left_join(datos, m_miembros, by = c("conglome", "vivienda", "hogar", "codperso"))
```

## 1.3. Crear variables

-   **Seleccionar las personas que tienen 15 a 29 años de edad**

Se renombra la variable p208a a "edad"

```{r}
datos <- datos %>% rename(edad =p208a)
table(datos$edad, useNA = "alw")
```

Se filtra para jóvenes entre 15-29 años

```{r}
jovenes <- datos %>% filter(edad >= 15 & edad <= 29)
table(jovenes$edad, useNA = "alw")
```

Se libera la memoria

```{r}
rm(datos, m_educacion, m_empleo, m_miembros)
```

### Variable residencia

Se genera la tabla de frecuencia en función a la variable p204 - ¿Es miembro del hogar?

```{r}
table(jovenes$p204, useNA = "alw")
```

Se genera la tabla de frecuencia en función a la variable p205 - ¿Se encuentra ausente del hogar 30 dias a mas?

```{r}
table(jovenes$p205, useNA = "alw")
```
Se genera la tabla de frecuencia en función a la variable p206 - ¿Esta presente en el hogar 30 dias a mas?

```{r}
table(jovenes$p206, useNA = "alw")
```

Se crea la variable "residencia" usando una condición logica y se muestra la tabla de frecuencia

```{r}
jovenes <- jovenes %>% mutate(residencia = ifelse((p204 == 1 & p205 == 2) | (p204 == 2 & p206 == 1), 1, 0))
table(jovenes$residencia, useNA = "alw")
```

Se filtra el dataframe donde residencia = 1 y se muestra la tabla de frecuencia

```{r}
jovenes <- jovenes %>% filter(residencia == 1)
table(jovenes$residencia, useNA = "alw")
```

### Variable departamento

Se crea una nueva columna llamada departamento con los dos primeros caracteres del ubigeo.
Se emplea mutate() para recodificar los numeros en nombres de departamentos.
Se muestra la tabla de frecuencia de la variable departamento.

```{r}
jovenes$departamento <- as.numeric(substr(jovenes$ubigeo, 1, 2))
jovenes <- jovenes %>% mutate(departamento = recode(departamento, '1' = "Amazonas", '2' = "Ancash", '3' = "Apurímac",
                                                    '4' = "Arequipa", '5' = "Ayacucho", '6' = "Cajamarca", '7' = "Callao",
                                                    '8' = "Cusco", '9' = "Huancavelica", '10' = "Huánuco", '11' = "Ica",
                                                    '12' = "Junín", '13' = "La Libertad", '14' = "Lambayeque", '15' = "Lima",
                                                    '16' = "Loreto", '17' = "Madre de Dios", '18' = "Moquegua",
                                                    '19' = "Pasco", '20' = "Piura", '21' = "Puno", '22' = "San Martín",
                                                    '23' = "Tacna", '24' = "Tumbes", '25' = "Ucayali"))
table(jovenes$departamento, useNA = "alw")
```

### Variable área de residencia

Se verifica la distribución de la variable "estrato" incluyendo los valores perdidos (NA).

```{r}
table(jovenes$estrato, useNA = "alw")
```

Se procedio a recodificar la variable "area" con los valores (Urbano, Rural, NA) y verificamos la distribución de la variable.

```{r}
jovenes <- jovenes %>% mutate( area = ifelse(estrato>=1 & estrato<=5, "Urbano", ifelse(estrato>=6 & estrato<=8, "Rural", NA )))
table(jovenes$area, useNA = "alw")
```

### Variable sexo

Se verifica la distribución de la variable "p207" incluyendo los valores perdidos (NA).

```{r}
table(jovenes$p207, useNA = "alw")
```

Se procedio a recodificar la variable "sexo" con los valores (Hombre, Mujer, NA) y verificamos la distribución de la variable.

```{r}
jovenes <- jovenes %>% mutate(sexo = ifelse(p207==1, "Hombre", ifelse(p207==2, "Mujer", NA)))
table(jovenes$sexo, useNA = "alw")
```

### Variable region natural

Se verifica la distribución de la variable "dominio" incluyendo los valores perdidos (NA).

```{r}
table(jovenes$dominio, useNA = "alw")
```

Se procedio a recodificar la variable "region" con los valores (Costa, Sierra, Selva, NA) y verificamos la distribución de la variable.

```{r}
jovenes <- jovenes %>% mutate(region = ifelse( (dominio>=1 & dominio<=3) | dominio==8, "Costa", 
                                               ifelse(dominio>=4 & dominio<=6, "Sierra",
                                               ifelse(dominio==7, "Selva", NA))))
table(jovenes$region, useNA = "alw")
```

### Variable grupo de edad

Se verifica la distribución de la variable "edad" incluyendo los valores perdidos (NA).

```{r}
table(jovenes$edad, useNA = "alw")
```

Se procedio a recodificar la variable "edad" con los valores (De 15 a 17 años, De 18 a 24 años, De 25 a 29 años, NA) y verificamos la distribución de la variable.

```{r}
jovenes <- jovenes %>% mutate(gedad = case_when( edad %in% c(15:17) ~ "De 15 a 17 años", 
                                                 edad %in% c(18:24) ~ "De 18 a 24 años",
                                                 edad %in% c(25:29) ~ "De 25 a 29 años"))
table(jovenes$gedad, useNA = "alw")
```

### Variable nivel educativo

Se verifica la distribución de la variable "p301a.x" incluyendo los valores perdidos (NA).

```{r}
table(jovenes$p301a.x, useNA = "alw")
```

Se procedio a recodificar la variable "p301a.x" con los valores (Primaria, Secundaria, SNU, SU, NA) y verificamos la distribución de la variable.

```{r}
jovenes <- jovenes %>% mutate(nivel_educ = ifelse( (p301a.x>=1 & p301a.x<=4) | p301a.x==12, "Primaria",
                                           ifelse( (p301a.x>=5 & p301a.x<=6), "Secundaria",
                                           ifelse( (p301a.x>=7 & p301a.x<=8), "SNU",
                                           ifelse( (p301a.x>=9 & p301a.x<=11), "SU", NA)))))
table(jovenes$nivel_educ, useNA = "alw")
```

### Variable lengua materna

Se verifica la distribución de la variable "p300a" incluyendo los valores perdidos (NA).

```{r}
table(jovenes$p300a, useNA = "alw")
```

Se procedio a recodificar la variable "lengua" con los valores (Castellano, Lengua Nativa, NA) y verificamos la distribución de la variable.

```{r}
jovenes <- jovenes %>% mutate(lengua = ifelse(p300a==4, "Castellano", "Lengua nativa"))
table(jovenes$lengua, useNA = "alw")
```

### Variable nini

Se verifica la distribución de la variable "ocu500" incluyendo los valores perdidos (NA).

```{r}
table(jovenes$ocu500, useNA = "alw")
```

Se verifica la distribución de la variable "p307" incluyendo los valores perdidos (NA).

```{r}
table(jovenes$p307, useNA = "alw")
```

Se procedio a recodificar la variable "p307", aplicando la condicional, si tiene un valor NA reemplazalo con 2 y verificamos la distribución de la variable.

```{r}
jovenes <- jovenes %>% mutate(p307 = ifelse(is.na(p307), 2, p307))
table(jovenes$p307, useNA = "alw")
```

Se procedio a recodificar la variable "nini", que identifica jóvenes que no estudian ni trabajan y verificamos la distribución de la variable.

```{r}
jovenes <- jovenes %>% mutate(nini = ifelse( (ocu500==3 | ocu500==4) & (p307==2), 1, 0))
table(jovenes$nini, useNA = "alw")
```

## 1.4. Seleccionar variables

Seleccionamos especificamente las columnas trabajadas del dataframe "jovenes".

```{r}
jovenes <- jovenes %>% select(departamento, area, sexo, region, gedad, nivel_educ, lengua, nini, conglome, estrato, fac500a)
```

## 1.5. Guardar base de datos limpia

Se guarda el dataframe "jovenes" filtrado.

```{r}
save(jovenes, file=paste("./joevenes15a29.RData",sep="/"))
```

# 2. Población NINI

## 2.1. Especificar el tipo de muestreo

Cargar base de datos limpia

```{r}
load(paste("./joevenes15a29.RData",sep="/"))
```

Especificar el tipo de muestreo

```{r}
encuesta = svydesign(data=jovenes, id=~conglome, strata=~estrato, weights=~fac500a)
```

## 2.2. Población NINI

En el año 2023, se estima que el x% de la población de 15 a 29 años de edad, ni estudia ni trabaja (NINI).

```{r}
nini <- svymean(~nini, encuesta, deff=F, na.rm=T)
nini
```

# 3. Población NINI: características

La población conformada por adolescentes y jóvenes entre 15 y 29 años de edad que ni estudia ni trabaja, también conocida como Nini, hace referencia al sector de la población que no asiste a algún centro educativo estando desocupado o comprendido en la población económicamente no activa (No PEA).

## 3.1. NINI según departamento

Según los datos por departamento, en el año 2023, en Loreto (25.19%) se presentó el mayor porcentaje de población que ni estudia ni trabaja (nini), le sigue Tumbes con el 24.99% y Madre de Dios con 22.33%.

```{r}
nini_dpto <- svyby(~nini, ~departamento, encuesta, svymean, deff=F, na.rm=T)
nini_dpto <- nini_dpto %>% mutate(across(where(is.numeric), ~ round(. * 100, 2)),
                                  cv = round((se/nini)*100,2))
kable(nini_dpto, digits = 2, row.names = FALSE, 
      col.names = c("Departamento", "Proporción Nini", "Error estándar", "Coeficiente de variación (%)"))

```

```{r fig.align='center'}
# Gráfico de barras de Ninis por Departamento
ggplot(nini_dpto, aes(x = reorder(departamento, nini), y = nini)) +
  geom_bar(stat = "identity", fill = "steelblue", alpha = 0.8) + 
  geom_text(aes(label = paste0(round(nini, 2), "%")), 
            vjust = -0.5, angle = 90, size = 3.5, color = "black") +
  labs(
    title = "Proporción de Ninis por Departamento",
    x = "Departamento",
    y = "Proporción (%)"
  ) +
  theme_minimal() +
  theme(
    axis.text.x = element_text(angle = 45, hjust = 1),
    plot.title = element_text(hjust = 0.5),
    axis.text = element_text(size = 10)
  )
```

## 3.2. NINI según área de residencia

Se estimó que el 19.02% de la población es nini. Este problema afectó en mayor proporción a los jóvenes del área urbana (19.56%) que del área rural (16.63%).

```{r}
nini_area <- svyby(~nini, ~area, encuesta, svymean, deff=F, na.rm=T)
nini_area <- nini_area %>% mutate(across(where(is.numeric), ~ round(. * 100, 2)),
                                  cv = round((se/nini)*100,2))
kable(nini_area, digits = 2, row.names = FALSE, col.names = c("Área de residencia", "Proporción Nini", "Error estándar", "Coeficiente de variación (%)")) 
```

```{r fig.align='center'}
#Grafico de barras de Ninis por Area de Residencia
ggplot(nini_area, aes(x = area, y = nini, fill = area)) +
  geom_bar(stat = "identity", width = 0.6, alpha = 0.8) +
  geom_text(aes(label = paste0(round(nini, 2), "%")), 
            vjust = -0.8, size = 5, color = "black") +
  scale_fill_manual(values = c("steelblue", "tomato")) +
  labs(
    title = "Proporción de Ninis por Área de Residencia",
    x = "Área de Residencia",
    y = "Proporción (%)",
    fill = "Área"
  ) +
  ylim(0, 30) + # Amplía el rango del eje Y
  theme_minimal() +
  theme(
    axis.text.x = element_text(size = 12),
    axis.text.y = element_text(size = 12),
    plot.title = element_text(hjust = 0.5, size = 14),
    legend.position = "none"
  )
```

## 3.3. NINI según sexo

En la encuesta, se observa que existe una marcada diferencia por sexo, el 24.23% de las mujeres, en comparación del 13.98% de los hombres, es considerada nini.

Esta diferencia se podría justificar por eventos de la vida personal, como embarazo precoz, que suele truncar la actividad educativa y económica de las mujeres.

```{r}
nini_sexo <- svyby(~nini, ~sexo, encuesta, svymean, deff=F, na.rm=T)
nini_sexo <- nini_sexo %>%
  mutate(across(where(is.numeric), ~ round(. * 100, 2)),
         cv = round((se/nini)*100,2))
kable(nini_sexo, digits = 2, row.names = FALSE, col.names = c("Sexo", "Proporción Nini", "Error estándar", "Coeficiente de variación (%)")) 
```

```{r fig.align='center'}
# Crear el gráfico de pie
ggplot(nini_sexo, aes(x = "", y = nini, fill = sexo)) +
  geom_bar(stat = "identity", width = 1, color = "white", size=2) +
  coord_polar("y", start = 0) +
  geom_text(aes(label = paste0(round(nini, 2), "%")), position = position_stack(vjust = 0.5)) +
  labs(title = "Proporción de Nini por Sexo", x = "", y = "") +
  scale_fill_manual(values = c("Hombre" = "cornflowerblue", "Mujer" = "lightpink")) +
  theme_void()+
  theme(axis.text.x = element_blank(), axis.text.y = element_blank(), axis.ticks = element_blank(), panel.grid = element_blank())
```

## 3.4. NINI según región natural

Según región natural, en el año 2023, en la Costa (19.89%) se presentó el mayor porcentaje de población que ni estudia ni trabaja, le sigue muy cerca la Selva con 19.77% y la Sierra tiene el menor porcentaje con 17.06%.

```{r}
nini_region <- svyby(~nini, ~region, encuesta, svymean, deff=F, na.rm=T)
nini_region <- nini_region %>% mutate(across(where(is.numeric), ~ round(. * 100, 2)),
                                  cv = round((se/nini)*100,2))
kable(nini_region, digits = 2, row.names = FALSE, col.names = c("Region natural", "Proporción Nini", "Error estándar", "Coeficiente de variación (%)"))
```

```{r fig.align='center'}
# Gráfico de barras de Ninis por Region Natural
ggplot(nini_region, aes(x = region, y = nini, fill = region)) +
  geom_bar(stat = "identity", width = 0.6, alpha = 0.8) +
  geom_text(aes(label = paste0(round(nini, 2), "%")), 
            vjust = -0.8, size = 5, color = "black") +
  scale_fill_manual(values = c("cornflowerblue", "tomato", "gold", "seagreen", "orchid")) +
  labs(
    title = "Proporción de Ninis por Región Natural",
    x = "Región Natural",
    y = "Proporción (%)",
    fill = "Región"
  ) +
  ylim(0, 30) +
  theme_classic() +
  theme(
    axis.text.x = element_text(size = 12, angle = 45, hjust = 1),
    axis.text.y = element_text(size = 12),
    plot.title = element_text(hjust = 0.5, size = 14),
    legend.position = "none"
  )
```

## 3.5. NINI según grupo de edad

Según grupos de edad, el grupo de menor edad (De 15 a 17 años) concentró la mayor proporción de mujeres (25.18%), que ni estudia ni trabaja, en comparaci{on con los hombres (18.81%); lo sigue el grupo de 18 a 24 años, donde las mujeres representaron el 24.28% y los hombres el 16.52, y el grupo de 25 a 29 años, las mujeres constituyeron el 23.60& y los hombres el 7.43&.


```{r}
nini_edad_sexo <- svyby(~nini, ~interaction(gedad, sexo, drop = TRUE), encuesta, svymean, deff=F, na.rm=T)
colnames(nini_edad_sexo)[1] <- "GrupoEdadSexo"
nini_edad_sexo <- as.data.frame(nini_edad_sexo)
nini_edad_sexo <- nini_edad_sexo %>% 
  separate(GrupoEdadSexo, into = c("Grupo de edad", "Sexo"), sep = "\\.") %>%
  arrange(`Grupo de edad`, Sexo)
nini_edad_sexo <- nini_edad_sexo %>% 
  mutate(across(where(is.numeric), ~ round(. * 100, 2)),
         cv = round((se/nini)*100, 2))
# Crear una columna auxiliar que no tenga NA en la primera aparición de cada grupo de edad
nini_edad_sexo <- nini_edad_sexo %>%
  group_by(`Grupo de edad`) %>%
  mutate(Grupo_de_edad_aux = ifelse(lag(`Grupo de edad`) == `Grupo de edad`, NA, `Grupo de edad`)) %>%
  ungroup()
# Crear la tabla y agrupar celdas en la columna "Grupo de edad"
tabla_nini_edad_sexo <- kable(nini_edad_sexo %>%
  select(`Grupo de edad`, Sexo, nini, se, cv), 
  digits = 2, col.names = c("Grupo de edad", "Sexo", "Proporción Nini (%)", "Error estándar (%)", "Coeficiente de variación (%)")) %>%
  kable_styling(position = "center", full_width = FALSE, bootstrap_options = c("striped", "hover", "condensed")) %>%
  collapse_rows(columns = 1, valign = "top")

# Mostrar la tabla
tabla_nini_edad_sexo

```

```{r fig.align='center'}
ggplot(nini_edad_sexo, aes(x = `Grupo de edad`, y = `nini`, fill = Sexo)) +
  geom_bar(stat = "identity", position = "dodge") +
  geom_text(aes(label = nini), vjust = -0.5, position = position_dodge(0.9), size = 3) +
  scale_fill_manual(values = c("cornflowerblue", "lightpink")) +
  labs(title = "Proporción de Nini por Grupo de Edad y Sexo",
       x = "Grupo de edad",
       y = "Proporción Nini (%)") +
  theme_classic()
```

## 3.6. NINI según nivel educativo

Se observa que a medida que la población adquiere mayor nivel de educación, el número de jóvenes que se consideran "nini" tiende a disminuir. Así, se muestra que los jóvenes de 15 a 29 años que cuentan sólo con educación secundaria o menor, son nini en un 55.18%; mientras los que contaban con educación superior (no universitaria y universitaria) son nini en un 25.48%.

```{r}
nini_nivel_educ <- svyby(~nini, ~nivel_educ, encuesta, svymean, deff=F, na.rm=T)
nini_nivel_educ <- nini_nivel_educ %>% mutate(across(where(is.numeric), ~ round(. * 100, 2)))
kable(nini_nivel_educ, digits = 2, col.names = c("Nivel educativo", "Proporción Nini", "Error estándar", "Coeficiente de variación (%)")) 
```

```{r fig.align='center'}
# Gráfico de barras de Ninis por Nivel Educativo
ggplot(nini_nivel_educ, aes(x = nivel_educ, y = nini, fill = nivel_educ)) +
  geom_bar(stat = "identity", width = 0.6, alpha = 0.8) +
  geom_text(aes(label = paste0(round(nini, 2), "%")), 
            vjust = -0.8, size = 5, color = "black") +
  scale_fill_manual(values = c("dodgerblue", "firebrick", "gold", "mediumseagreen", "mediumpurple")) +
  labs(
    title = "Proporción de Ninis por Nivel Educativo",
    x = "Nivel Educativo",
    y = "Proporción (%)",
    fill = "Nivel Educativo"
  ) +
  ylim(0, max(nini_nivel_educ$nini) + 5) +
  theme_classic() +
  theme(
    axis.text.x = element_text(size = 12, angle = 45, hjust = 1),
    axis.text.y = element_text(size = 12),
    plot.title = element_text(hjust = 0.5, size = 14),
    legend.position = "none"
  )
```

## 3.7. NINI según lengua materna

Se observa que los nini con lengua Castellano (19.43%) fue mayor que la población de nini con lengua nativa (15.75%), esta situación se hace más notoria si se disgrega por sexo. El 24.62% de las mujeres y el 14.47% de los hombres con lengua castellano, integraban los nini, existiendo una brecha del 10.15%; mientras que, en la población con lengua nativa, el 21.51% eran mujeres y el 9.72% hombres, mostrando una mayor brecha de 11.79 puntos porcentuales.

```{r}
# Calcular la proporción de nini por sexo y lengua materna
nini_sexo_lengua <- svyby(~nini, ~interaction(sexo, lengua, drop = TRUE), encuesta, svymean, deff=F, na.rm=T)

# Renombrar la columna combinada y convertir a data frame
colnames(nini_sexo_lengua)[1] <- "SexoLengua"
nini_sexo_lengua <- as.data.frame(nini_sexo_lengua)

# Separar la columna combinada en dos columnas y ordenar los datos
nini_sexo_lengua <- nini_sexo_lengua %>% 
  separate(SexoLengua, into = c("Sexo", "Lengua materna"), sep = "\\.") %>%
  arrange(Sexo, `Lengua materna`)

# Transformaciones y cálculos adicionales
nini_sexo_lengua <- nini_sexo_lengua %>% 
  mutate(Proporción_Nini = round(nini * 100, 2),
         Error_estándar = round(se * 100, 2),
         Coeficiente_variación = round((se / nini) * 100, 2))

# Calcular la proporción de nini total por lengua materna
nini_lengua <- svyby(~nini, ~lengua, encuesta, svymean, deff=F, na.rm=T)
nini_lengua <- nini_lengua %>%
  mutate(sexo = "Total",
         Proporción_Nini = round(nini * 100, 2),
         Error_estándar = round(se * 100, 2),
         Coeficiente_variación = round((se / nini) * 100, 2))

# Renombrar la columna de lengua para que coincida
colnames(nini_lengua)[1] <- "Lengua materna"

# Seleccionar y ordenar las columnas en total_lengua
nini_lengua <- nini_lengua %>%
  select(sexo, `Lengua materna`, Proporción_Nini, Error_estándar, Coeficiente_variación)

# Combinar los datos originales con los totales
nini_sexo_lengua_total <- bind_rows(nini_sexo_lengua, nini_lengua)

# Reemplazar NA en la columna Sexo con "Total"
nini_sexo_lengua_total$Sexo[is.na(nini_sexo_lengua_total$Sexo)] <- "Total"

# Crear una columna auxiliar para identificar filas consecutivas con el mismo valor en Sexo
nini_sexo_lengua_total <- nini_sexo_lengua_total %>%
  group_by(Sexo) %>%
  mutate(Sexo_aux = ifelse(lag(Sexo) == Sexo, NA, Sexo)) %>%
  ungroup()
    
# Presentar la tabla con kable
tabla_nini_sexo_lengua <- kable(nini_sexo_lengua_total %>%
  select(Sexo, `Lengua materna`, Proporción_Nini, Error_estándar, Coeficiente_variación), 
  digits = 2, col.names = c("Sexo", "Lengua materna", "Proporción Nini (%)", "Error estándar (%)", "Coeficiente de variación (%)")) %>%
  kable_styling(position = "center", full_width = FALSE, bootstrap_options = c("striped", "hover", "condensed")) %>%
  collapse_rows(columns = 1, valign = "top")

# Mostrar la tabla
tabla_nini_sexo_lengua

```

```{r fig.align='center'}
ggplot(nini_sexo_lengua_total, aes(x = `Lengua materna`, y = Proporción_Nini, fill = Sexo)) +
  geom_bar(stat = "identity", position = "dodge") +
  geom_text(aes(label = Proporción_Nini), vjust = -0.5, position = position_dodge(width = 0.9)) +
  scale_fill_manual(values = c("cornflowerblue", "lightpink", "mediumorchid")) +
  labs(title = "Proporción de Nini por Sexo y Lengua Materna",
       x = "Lengua Materna",
       y = "Proporción Nini (%)") +
  ylim(0, 25) +
  theme_minimal() +
  theme(axis.text.x = element_text(angle = 45, hjust = 1))
```



# 4. Determinantes NINI

XXXXXXXXXXXXXX